臺灣臺中地方法院刑事判決　96年度易字第4713號
公　訴　人　臺灣臺中地方法院檢察署檢察官
被　　　告　乙○○
選任辯護人　張志新律師
被　　　告　甲○○
上列被告等因傷害等案件，經檢察官提起公訴（九十六年度偵字
第六二五號），本院認為宜以簡易判決處刑，經裁定適用簡易程
序（九十六年度易字第二一三九號）後，本院臺中簡易庭認不宜
逕以簡易判決處刑，移由刑事庭改依通常程序審理（九十六年度
簡字第八一四號），本院判決如下：
    主    文
甲○○傷害人之身體，處拘役伍拾日，如易科罰金，以新臺幣壹
仟元折算壹日；減為拘役貳拾伍日，如易科罰金，以新臺幣壹仟
元折算壹日。又以加害身體之事，恐嚇他人致生危害於安全，處
拘役肆拾日，如易科罰金，以新臺幣壹仟元折算壹日，減為拘役
貳拾日，如易科罰金，以新臺幣壹仟元折算壹日。應執行拘役肆
拾日，如易科罰金，以新臺幣壹仟元折算壹日。
乙○○傷害人之身體，處拘役貳拾日，如易科罰金，以新臺幣壹
仟元折算壹日，減為拘役拾日，如易科罰金，以新臺幣壹仟元折
算壹日。
    犯罪事實
一、甲○○與乙○○二人係姪叔關係，於民國九十五年十月十八
    日下午二時許，在臺中縣霧峰鄉○○村○○路四百五十六巷
    十五號之甲○○住處，因當時正在處理甲○○祖父喪禮過程
    ，因甲○○質問乙○○之胞姊丁○○○為何未穿著孝服，乙○○回以「晚輩不要管長輩的事」等語，致甲○○心生不滿
    ，甲○○遂基於傷害他人身體之犯意，先持地上之鐵製椅子
    砸向乙○○，而擊中乙○○之頭部，並向將乙○○推向牆壁
    ，徒手毆打乙○○，而乙○○亦基於傷害他人身體之犯意，
    還手毆打甲○○之頭部及胸部，於毆打過程中，甲○○並手
    持機車鑰匙，刺向乙○○頭部等處；致乙○○受有頭皮裂傷
    、後頸擦傷、後頸左肘右前臂擦傷等傷害，而甲○○亦受有
    頭部外傷及胸部、左上臂擦傷等傷害。於乙○○受傷送醫之
    際，甲○○另基於恐嚇危害安全之犯意，以加害身體之事，
    出言向乙○○恫稱：「你也不打聽一下，你騎車小心一點，
    我會找人修理你，去探聽一下」等語（臺語），致乙○○心
    生畏懼，而危害於其安全。
二、案經甲○○、乙○○訴由臺中縣警察局霧峰分局報請臺灣臺
    中地方法院檢察署檢察官偵查起訴。
    理    由
壹、程序方面：
    查被告甲○○、乙○○及被告乙○○之選任辯護人，對於本
    判決所引用之下列各項證據方法之證據能力，於本院審理程
    序時均表示無意見，且於法院調查證據時，知有刑事訴訟法
    第一百五十九條第一項不得為證據之情形，亦未於言詞辯論
    終結前聲明異議，茲審酌該等言詞陳述及書面陳述作成時之
    情況，並無不宜作為證據之情事，依刑事訴訟法第一百五十
    九條之五之規定，自得作為證據，合先敘明。
貳、實體方面：
一、訊據被告乙○○矢口否認有何傷害犯行，辯稱：當天伊被打
    到無法還手，伊根本未出手云云；被告甲○○則坦承傷害犯
    行，然否認有何恐嚇危害安全犯行，辯稱：伊與被告乙○○
    發生爭執時，沒注意是否有無出言恐嚇被告乙○○云云。經
    查：被告甲○○、乙○○等互毆致傷，而在被告乙○○上救
    護車之前，被告甲○○並以事實欄所示言語，向被告乙○○
    恫稱等事實，業據證人丁○○○於偵查中結證述：「當天被
    告甲○○質疑我為何沒穿孝服，被告乙○○就跟被告甲○○
    說『晚輩不要管長輩的事』，被告甲○○就拿起鐵腳木頭面
    椅子往被告乙○○頭上打，有打到被告乙○○的頭，被告甲○○再把乙○○推向牆壁，徒手歐打乙○○，甲○○手中有
    拿類似鑰匙的東西插向乙○○的頭，乙○○當時也有流血…
    當時甲○○打乙○○打得頭破血流，我趕快叫其他的親戚叫
    救護車把乙○○送醫，在扶乙○○上救護車時，甲○○有說
    『你也不打聽一下，你騎車出去時要注意一下』」等語（見
    偵卷第六頁）及本院審理中結證稱：「…當天我與母親王黃
    秀鳳、被告乙○○三個在涼亭坐，被告乙○○坐裡面，我坐
    外面，我母親坐我右手邊，被告甲○○忽然從外面走進來，
    問我說：『姑姑為什麼沒有穿孝服？』，我回說你自己也沒
    有穿，被告乙○○就說不要管長輩的事情，被告甲○○就將
    被告乙○○推到牆壁…我要去拉被告甲○○往後，被告甲○○就將乙○○摔到左邊，被告甲○○就用雙手打被告乙○○
    …又看到被告甲○○手上不知道持什麼東西，插向被告乙○○的右後腦勺…我們在等救護車的時候，扶乙○○上車的時
    候，經過被告甲○○家門口，被告甲○○就嗆聲說：『你們
    也不打聽一下，以後騎車出去要注意一點。』」等語（見本
    院九十六年度易字第四七一三號卷，下稱本院卷三，第三十
    一頁），對照證人丙○○於偵查中結證述：「…我大約中午
    十二時返家…後來聽到爭執聲，跑出來時就看到乙○○、甲○○扭打在一起，現場親屬們在勸架…」等語（見偵卷第二
    十八頁）及審理中結證稱：「…當天我祖父頭七，王錫銘、
    被告乙○○、丁○○○、祖母坐在外面涼亭聊天，我本來坐
    在外面，但是屋外都是說說笑笑，我覺得守喪的氣氛不應該
    說說笑笑，後來我就進入屋內，我在廚房的時候，遇到我父
    親，他剛好接到一通電話，甲○○打電話問我父親說是否昨
    天被告乙○○有恐嚇我父親說要殺害我父親，我父親說有，
    電話的內容是我父親後來告訴我的，我父親很害怕，說小孩
    子不要管大人的事情，後來我還是待在廚房，不知過多久外
    面有衝突的聲音，我趕到外面看的時候，被告甲○○與被告
    乙○○已經扭打在一起，有面對面，兩個人都罵來罵去，至
    於罵的內容我忘記了，兩個人身體架在一起互毆，我祖母、
    丁○○○在旁勸架，祖母、丁○○○就將被告甲○○架開…
    兩個人都很想要再打起來，被告乙○○想要衝過來打被告甲○○，丁○○○就將被告甲○○的左臂膀拉住，我祖母拉住
    被告甲○○的右臂膀，讓被告甲○○沒有辦法動…（法官問
    乙○○如何打甲○○？）用拳頭，我忘記是用哪隻手。是要
    揮打。腳是要踢，但是沒有踢到，有要往前要追打，但是被
    拉住。…（辯護人問乙○○當時打甲○○哪裡？）具體的位
    置我看不清楚，但是扭打在一起我有看到…（辯護人問當天
    你看到乙○○受到如何的傷害？）頭部流血。…（辯護人問
    當天被告甲○○有無去醫院看診？）我不知道。但是叔叔王
    世杰有建議要驗傷…（被告乙○○問我用哪隻手打甲○○？
    ）用右手等語（見本院卷三第三十四頁）之情節大致相符，
    而被告乙○○以證人身分結證稱：「…當天只有我跟母親、
    王月鶴、被告甲○○在場。被告甲○○一進來就問我們為何
    沒有穿孝服，我就回答：『你自己也沒有穿，為何說我們？
    』，被告甲○○就拿椅子打我的頭，我被打以後就倒地，被
    告甲○○就將我壓住拉到牆角…頭並被打用鑰匙刺破，…我
    去救護車的時候，還威脅我，並說在霧峰你也不打聽看看，
    以後騎車出去要小心等語（見本院卷三，第四十一頁），及
    被告甲○○於本院審理結證稱：「…當天我回來，大家在泡
    茶，我說祖父作頭七，在場有我祖母、丁○○○、被告乙○○，我就開口說祖父作頭七，你們也要穿孝服，被告乙○○
    就說長輩的事情晚輩不要管，我就問被告乙○○說是否要殺
    死我父親，我就拿起椅子砸地上，被告乙○○就衝過來，這
    時我們兩個就互毆，我有出手，…當時我開車剛回來，手上
    拿著一串鑰匙，當時打得時候，因為還沒有坐下來，所以鑰
    匙還在手上等語（見本院卷三，第三十八頁），其中，就被
    告乙○○、甲○○二人因被告甲○○質以證人丁○○○為何
    未穿孝服，經被告乙○○加以回應後，二人遂起口角，被告
    甲○○持椅子砸向被告乙○○後，二人因此互毆，而於毆打
    過程中，被告乙○○手持鑰匙刺向被告乙○○，嗣經家屬勸
    架始拉開被告乙○○、甲○○二人，而於被告乙○○上救護
    車前，被告甲○○曾以事實欄所示言詞向被告乙○○恫稱等
    情，前後證述大致相符，復有臺中縣霧峰鄉澄清醫院（下稱
    澄清醫院）之驗傷診斷書及財團法人仁愛綜合醫院（下稱仁
    愛醫院）之診斷證明書各乙紙在卷可佐，應堪信為真實。至
    上揭證詞中，就被告甲○○是否有持椅子砸向被告乙○○乙
    節，由上揭證人丁○○○及被告乙○○以證人身分結證稱之
    內容，均有清楚提及被告甲○○有持鐵製椅子砸向被告乙○○，而就被告甲○○所自承「…我就問乙○○說是否要殺死
    我父親，我就拿起椅子砸地上…」等語觀之，亦可證被告甲○○確實於爭執中曾有持椅子之情，益徵上揭證人丁○○○
    及被告乙○○以證人身分所結證內容，關於被告甲○○持椅
    子砸向被告乙○○之證述，當非子虛，而值採信。另就被告
    乙○○恐嚇部分，被告乙○○亦曾自承「恐嚇部分我有說，
    但是意思不是恐嚇」等語（見本院卷三，第三十頁），此可
    佐證人丁○○○及被告乙○○以證人身分結證稱提及被告甲○○出言恫嚇之詞，亦屬真實。準此，被告乙○○、甲○○
    所辯，均屬卸責之詞，不足採信，被告乙○○、甲○○犯行
    亦堪認定。
二、按刑法第二十三條規定之正當防衛，必對於現在之不法侵害
    ，始能成立。如係因而發生互毆之行為，即無從分別何方為
    不法侵害，均不得主張防衛權，最高法院九十二年度臺上字
    第三七九一號判決意旨參照。從而，依前開判決意旨之說明
    ，本院首應探究者，在於被告出手當時，是否係針對現在不
    法之侵害為之，析之如後：
（一）被告乙○○、甲○○互毆之事實，有上揭證人丙○○於偵
      查及本院審理之證述可證（詳前述），亦可對照被告甲○○以證人身分所為之證述，已堪信為真實。另再輔以卷附
      之仁愛醫院診斷證明書，其診斷欄記載「頭部外傷、胸部
      及左上臂擦傷」等情，及本院依被告乙○○之辯護人聲請
      ，函調仁愛醫院，其急診檢傷評估表記載「被人用拳頭打
      致左後臂、左上臂瘀青、雙手掌多處抓痕、左耳瘀青、左
      胸瘀痕」等語（見本院卷三，第十六頁），又其護理紀錄
      記載「…意識清楚，頭痛、嘔吐…」等語（見本院卷三，
      第二十三頁），可證確因上揭互毆而受有傷害。至被告甲○○何以對於九十五年十月十八日下午二時許所發生之傷
      害，遲至同月十九日凌晨四時二十八分許才至醫院驗傷等
      質疑，經被告甲○○解釋係因聽聞被告乙○○將提出傷害
      告訴，才去驗傷等語，衡之常情，在親友間因口角細故大
      打出手，針對彼此所發生之傷害，若彼此間顧及顏面，往
      往一方未提出傷害告訴，他方即會因親友間勸以大事化小
      ，小事化無，而亦未提出傷害告訴，反之，若一方提出傷
      害告訴，他方亦往往會基於不甘示弱之情，亦予以驗傷以
      提出傷害告訴。經查本件被告乙○○於事發就醫後，於當
      日十六時二十分許，即至臺中縣警察局霧峰分局萬豐派出
      所製作筆錄，並當場檢附上揭澄清醫院診斷證明書並提出
      傷害告訴，此有被告乙○○警詢筆錄在卷可參（見警卷第
      六頁），故確實在被告甲○○驗傷之前，被告乙○○即先
      以驗傷單提出告訴，故就時間點而言，被告乙○○確提出
      傷害告訴在先，從而，被告甲○○於知悉被告乙○○以驗
      傷單提出傷害告訴後，於凌晨前往醫院掛急診驗傷，即與
      上揭常情相符。是以，被告甲○○與乙○○既確有爭執，
      而爭執後雙方互毆，並有致傷之事實，則被告乙○○並非
      僅被動遭毆打而無任何還手等情，即可認定，其非基於正
      當防衛之意思甚明。
（二）再者，被告甲○○於警詢時，即提及被告乙○○曾稱要殺
      死被告甲○○全家等語（見警卷第四頁），此亦有證人丙○○於偵查中結證稱：「乙○○前一天不知何原因有說要
      殺死我爸爸之類的話，之後我也有聽到其他的叔叔這樣講
      過，但是我沒有親耳聽到」等語（見偵卷第二十八頁）及
      本院審理時結證稱：「…我在廚房的時候，遇到我父親，
      他剛好接到一通電話，被告甲○○打電話問我父親說是否
      昨天被告乙○○有恐嚇我父親說要殺害我父親，我父親說
      有，電話的內容是我父親後來告訴我的，我父親很害怕，
      說小孩子不要管大人的事情」等語（見本院卷三，第三十
      四頁），雖上揭關於被告乙○○恐嚇被告甲○○父親之言
      詞，非屬本件起訴書所涉犯行，然倘上揭所言非虛，再加
      上本件犯行後，歷經數次調解，雙方均堅持不願和解，可
      見本件被告乙○○、甲○○間之怨隙，其來有自，益徵被
      告乙○○與被告甲○○間，在本件互毆之前，雙方即已有
      嫌隙，互毆乃雙方積怨爆發，並非因突發事件，致被告乙○○遭毆打，益見被告乙○○、甲○○當時均係憤怒難抑
      ，而遂各基於傷害對方之犯意，出手互毆，故本件係雙方
      基於傷害對方之互毆行為，堪以認定。
（三）再觀之本件互毆現場之情形，除被告乙○○、甲○○二人
      外，尚有其他長輩存在，且觀之被告乙○○、甲○○二人
      ，在身高及體格上，並未有明顯差距，而證人丙○○亦證
      述二人互相扭打等情，故本院審酌上開等情，認當時之情
      況，縱然被告甲○○先出手持椅子砸向被告乙○○，但被
      告乙○○仍有其他防免措施，況且當時係辦理喪事期間，
      被告乙○○又為長輩，對於被告甲○○先出手等情，在場
      之其他人，必定會出手阻止或對被告甲○○加以斥責，故
      對被告乙○○而言，非必採取還手之方式不可，故被告乙○○竟加以還手，並致被告甲○○成傷，即非出於正當防
      衛之犯意，至為明瞭，被告乙○○辯以係正當防衛云云，
      委無足採。
（四）綜上所陳，本件被告乙○○、甲○○於案發當時，均因言
      詞衝突，造成雙方情緒失控，致分別出手毆打對方，主觀
      上雙方均無防衛之意思甚明，故被告乙○○主張正當防衛
      等情，顯係事後避就之詞。從而，其與被告乙○○互毆之
      行為，自無主張防衛權之餘地。
二、核被告乙○○所為，係犯刑法第二百七十七條第一項之傷害
    罪；被告甲○○所為，係犯刑法第二百七十七條第一項之傷
    害罪及同法第三百零五條恐嚇危害安全罪。又被告甲○○、
    乙○○於短暫時間內，以徒手方式互相毆打對方之行為，因
    侵害法益仍屬單一，且係基於接續之犯意為之，故為接續犯
    ，均仍論以單一之傷害行為，併此敘明。被告甲○○所犯上
    開恐嚇危害安全、傷害二罪間，犯意各別，罪名互殊，應分
    論併罰。爰審酌被告甲○○、乙○○二人係叔姪關係，關係
    非疏，且發生爭執之時，時適被告甲○○之祖父即被告乙○○之父親之喪禮，其等於此之際，尤應冷靜處理，卻仍捨此
    不為，雙方均僅因細故，即在喪禮中互毆致傷，其等之犯罪
    動機、目的、手段，均值非難，且犯後雙方既係親屬關係，
    於衝動過後，理應能靜下心來談和解，卻仍各執己見，對親
    友間之苦勸，亦視若無賭，二人之犯後態度均甚差，另審酌
    被告甲○○係被告乙○○之姪子，為晚輩身分，對長輩仍應
    有若干該有之尊重，卻恣意以加害身體之事，向身為長輩之
    被告乙○○先出手毆打並出言恫稱，其應受非難之程度較高
    ，且審酌二人傷害之程度等一切情狀，分別量處如主文所示
    之刑。又本件被告乙○○、甲○○犯罪之時間，均係在九十
    六年四月二十四日以前，所犯符合中華民國九十六年罪犯減
    刑條例所定之減刑條件，應依該減刑條例第二條第一項第三
    款之規定，均減其宣告刑二分之一，並依該條例第九條、第
    十條第一項之規定，就被告甲○○所犯之罪，定其應執行之
    刑並就被告乙○○、甲○○所犯之罪，均諭知易科罰金之折
    算標準。
據上論斷，應依刑事訴訟法第二百九十九條第一項前段，刑法第
二百七十七條第一項、第三百零五條、第四十一條第一項前段、
第五十一條第六款，刑法施行法第一條之一，中華民國九十六年
罪犯減刑條例第二條第一項第三款、第七條、第九條、第十條第
一項，判決如主文。
本案經檢察官郭景東到庭執行職務。
中　　華　　民　　國　　96　　年　　11　　月　　5 　　日
                  刑事第十一庭  法　官　林慶郎
以上正本證明與原本無異
如不服本判決，應於收受本判決後十日內向本院提出上訴書狀，
其未敘述上訴理由者，並得於提起上訴後二十日內向本院補提理
由書狀（均須按他造當事人之人數附繕本）
                                書記官　巫偉凱
中　　華　　民　　國　　96　　年　　11　　月　　5 　　日
附錄本案論罪科刑法條全文：
刑法第277條第1項：
傷害人之身體或健康者，處3年以下有期徒刑、拘役或1千元以下
罰金。
中華民國刑法第305條
以加害生命、身體、自由、名譽、財產之事，恐嚇他人致生危害
於安全者，處2年以下有期徒刑、拘役或3百元以下罰金。
